【裁判字號】    92,台上,6961
【裁判日期】    921211
【裁判案由】    違反公職人員選舉罷免法
【裁判全文】
最高法院刑事判決                              九十二年度台上字第六九六一號
    上  訴  人  甲○○
    選任辯護人  王炳輝律師
右上訴人因違反公職人員選舉罷免法案件，不服台灣高等法院台中分院中華民國九十
二年九月三日第二審判決︵九十二年度選上訴字第一○二三號，起訴案號：台灣南投
地方法院檢察署九十一年度選偵字第八八、一三六號︶，提起上訴，本院判決如左：
    主  文
原判決關於甲○○部分撤銷，發回台灣高等法院台中分院。
    理  由
本件原判決認定：上訴人甲○○為民國︵下同︶九十一年第十七屆南投縣南投市營南
里里長候選人，為尋求南投市營南里具有投票權人投票支持，乃與許枋讚、葉碧娥三
人共同基於對有選舉權之里民行求賄選之概括犯意聯絡，以每戶每位具有投票權人新
台幣︵下同︶五百元之價格，分配行求賄賂對象：由葉碧娥於九十一年六月五日十四
時許，在南投市○○里○○路一一五巷十六號，向有投票權之徐都枝以一千元之代價
︵二票︶行求賄選；由許枋讚於九十一年六月五日十五時三十分許，在南投市○○里
○○路土地公廟廣場，向該選區具有投票權之王順以一千五百元之代價︵三票︶行求
賄選；又由許枋讚於九十一年六月七日上午十時許，在南投市○○里○○路六十七巷
八號，向有投票權之吳東榮以一千五百元之代價︵三票︶行求賄選︵徐都枝、王順、
吳東榮三人另經檢察官為職權不起訴處分︶，並要求投票予登記第一號之上訴人，約
定渠等為一定投票權之行使，而徐都枝、王順、吳東榮等三人均明知葉碧娥等人所交
付者為行求賄選之款項，仍分別予以收受，應允投票予上訴人。嗣經南投縣政府警察
局中興分局循線查獲上情，並扣得王順自行提出之賄款一千五百元、徐都枝自行提出
之賄款一千元；而吳東榮於九十一年六月七日十三時許，因認不應收受此不法賄款，
乃在上訴人服務處將所收受之一千五百元賄款，交還上訴人親自收回等情。因而撤銷
第一審關於上訴人部分之科刑判決，改判仍論處上訴人共同連續對於有投票權之人，
交付賄賂，而約其投票權為一定之行使罪刑，固非無見。
惟查：一、有罪判決書所記載之犯罪事實，為論罪科刑適用法律之基礎，故凡於適用
法律有關之重要事項，必須詳加認定，明確記載，然後於理由內敘明犯罪事實所憑之
證據及認定之理由，始足為適用法律之依據。原判決事實欄記載上訴人與許枋讚、葉
碧娥三人共同基於對有選舉權之里民行求賄選之概括犯意聯絡，以每戶每位具有投票
權人五百元之價格，分別由葉碧娥、許枋讚交付賄款予有投票權之徐都枝、王順、吳
東榮，約定為投票權一定之行使，其中徐都枝為二票、王順與吳東榮各為三票等情。
而依許枋讚於原審所供：﹁我拿我自己的錢給他們，我要求他們要選給甲○○﹂、﹁
我與他︵上訴人︶是親戚，我母親與他母親是姊妹，甲○○做人也很好，所以我拿自
己的錢出來買票﹂云云︵見原審卷第三十九、四十一頁︶，另葉碧娥亦未曾供述上訴
人如何指使或與其聯絡向有投票權人賄選之情事。原判決對於上訴人如何與許枋讚、
葉碧娥為投票行賄之犯意聯絡及行為分擔，上開徐都枝之二票及王順、吳東榮各三票
，除其等本人外，其餘為何人，是否均係該選舉有投票權之人，均未敘明其所憑之證
據及認定之理由，自嫌理由欠備。二、檢察官就被告之全部犯罪事實以實質上或裁判
上一罪起訴者，因各該部分事實間互有不可分關係，法院自應就全部事實予以合一審
判，如僅就其中一部分加以審認，而置其他部分於不顧，即屬刑事訴訟法第三百七十
九條第十二款所稱﹁已受請求之事項未予判決﹂之違法；此與以可分數罪起訴，如有
漏判，仍可補判之情形，迥然有別。本件檢察官起訴書併以：上訴人與原審同案被告
鍾陳吉基於共同之犯意聯絡，由鍾陳吉向有投票權之蔡勉賄選，涉犯公職人員選舉罷
免法第九十條之一第一項之罪嫌；原審依其審理之結果，認鍾陳吉被訴部分不能證明
其犯罪，而撤銷第一審關於鍾陳吉部分之科刑判決，改判諭知其無罪，但對於上訴人
之該被訴部分，究竟應如何論列，則未予說明審認，難謂無已受請求之事項未予判決
之違法。以上或為上訴意旨所指摘，或為本院得依職權調查之事項，應認原判決關於
上訴人部分有撤銷發回更審之原因。
據上論結，應依刑事訴訟法第三百九十七條、第四百零一條，判決如主文。
中      華      民      國    九十二    年     十二     月     十一     日
                              最高法院刑事第十庭
                                  審判長法官  呂  潮  澤
                                        法官  吳  昆  仁
                                        法官  孫  增  同
                                        法官  黃  正  興
                                        法官  劉  介  民
      右正本證明與原本無異
                                              書  記  官
中      華      民      國    九十二    年     十二     月     十六     日
                                                                        ｖ


司法院資訊處製作；財團法人民間司法改革基金會備份。
